臺灣雲林地方法院民事判決
110年度簡上字第20號
上  訴  人  台灣糖業股份有限公司

法定代理人  陳昭義  
訴訟代理人  黃裕中律師
被上訴人    財政部國有財產署

法定代理人  曾國基  
訴訟代理人  張能軒  
複代理人    謝耿銘律師
被上訴人    雲林縣水林鄉公所

法定代理人  許山埜  
訴訟代理人  鍾學淵  
上列當事人間請求確認土地所有權存在等事件，上訴人對於民國
110年3月4日本院北港簡易庭109年度港簡字第248號第一審判決
，提起上訴，本院於民國110年12月13日言詞辯論終結，判決如
下：
    主  文
原判決廢棄。
確認附表所示二筆土地之所有權為上訴人所有。
被上訴人財政部國有財產署應塗銷附表所示二筆土地為中華民國
所有之所有權登記。
被上訴人雲林縣水林鄉公所應將附表所示二筆土地返還上訴人。
第一、二審訴訟費用由被上訴人負擔。　　　　
    事實及理由
壹、程序事項：
    按確認法律關係之訴，非原告有即受確認判決之法律上利益
    者，不得提起之，民事訴訟法第247條第1項前段定有明文。
    該條所謂即受確認判決之法律上利益，係指因法律關係之存
    否不明確，致原告在私法上之地位有受侵害之危險，而此項
    危險得以對於被告之確認判決除去之者而言，故確認法律關
    係成立或不成立之訴，苟具備前開要件，即得謂有即受確認
    判決之法律上利益（最高法院42年度台上字第1031號判決意
    旨參照）。經查，上訴人主張附表所示二筆土地（以下合稱
    系爭二筆土地）為其所有，為被上訴人財政部國有財產署（
    以下稱被上訴人國有財產署）所否認，是兩造對於系爭二筆
    土地之所有權誰屬有所爭執，致上訴人在私法上之地位有受
    侵害之危險，而該法律地位上之不安及危險，得以確認判決
    排除之，是上訴人訴請確認系爭二筆土地為其所有，核與前
    揭規定相符，堪認本件有確認利益。
貳、實體事項：
一、上訴人於原審起訴主張：
　　㈠系爭二筆土地重劃前為水林鄉後寮段269-9、269-1地號土
      地。上訴人所屬雲林縣境斗六、北港、虎尾、龍岩等四糖
      廠前因使用國有土地，而向被上訴人國有財產署【組織改
      造前為財政部國有財產局（以下稱國有財產局）】申請承
      購國有土地，被上訴人國有財產署之前身國有財產局之臺
      灣中區辦事處以民國53年4月20日台財產中㈡字第546號函
      檢附讓售台灣糖業股份有限公司雲林縣境內國有土地清冊
      （以下稱讓售土地清冊），同意上訴人承購包括系爭二筆
      土地在內之國有土地，並通知繳款，嗣被上訴人國有財產
      署之前身國有財產局以臺灣中區辦事處54年4月23日台財
      產中㈡字第0580號函通知上訴人派員具領系爭二筆土地之
      產權移轉證明書及有關登記書狀，上訴人遞件辦理系爭二
      筆土地之所有權移轉登記，取得雲林縣政府60年11月6日
      核與系爭二筆土地所有權狀。依44年3月19日公布施行土
      地法第74條規定，聲請為土地權利變更登記，應檢附原發
      土地所有權狀；同法第75條第1項規定，聲請為土地權利
      變更登記之件，經該管市、縣地政機關審查證明無誤，應
      即登記於登記總簿，發給土地所有權狀，並將原發土地權
      利書狀註銷；又土地登記規則第53條規定，辦理土地登記
      程序如下：一、收件。二、計收規費。三、審查。四、公
      告。五、登簿。六、繕發書狀。七、異動整理。八、歸標
      ，則地政機關辦理土地所有權移轉登記程序，係經審查無
      誤後，先行登簿，接續繕發書狀（所有權狀）、註銷原所
      有權狀，雖當時系爭二筆土地所有權移轉登記申請資料已
      逾保存期間銷毀，然依前揭土地所有權登記程序，地政機
      關應已完成登簿程序。是上訴人向被上訴人國有財產署領
      取系爭二筆土地之產權移轉證明書以及原土地所有權狀，
      向地政機關申辦所有權移轉登記，經審查無誤並註銷原中
      華民國之所有權狀後，核發系爭二筆土地所有權狀給上訴
      人，符合民法第758條第1項所有權經登記發生效力之規定
      ，則上訴人為系爭二筆土地所有權人無誤。
　　㈡系爭二筆土地之土地登記謄本目前所有權固登記為中華民
      國所有，與上訴人所持有重劃前水林鄉後寮段269-9、269
      -1地號土地所有權狀不符，然此係因上訴人申辦系爭二筆
      土地之所有權移轉登記期間，適值系爭二筆土地辦理重劃
      ，而地政機關漏未將重劃前已送件申請辦理所有權移轉為
      上訴人所有之資料，轉載於重劃後之土地登記簿，致重劃
      後仍登記為中華民國所有，然已經將原發給中華民國之所
      有權狀註銷，並核發系爭二筆土地所有權狀給上訴人。換
      言之，雲林縣北港地政事務所(下簡稱北港地政)僅係於土
      地重劃重新登簿時漏未將系爭二筆土地之所有權登載為上
      訴人所有，又錯誤將系爭二筆土地所有權登記為中華民國
      所有，然上訴人既已取得系爭二筆土地之所有權，自得透
      過登記錯誤及遺漏加以更正登記為上訴人所有，亦即上訴
      人主張將系爭二筆土地更正登記為上訴人所有，於法有據
      。
　　㈢又被上訴人國有財產署提出被證二會議紀錄之結論，上訴
      人否認，此係北港地政卸責之詞，不影響上訴人對系爭二
      筆土地之所有權：
　　　⒈按土地登記規則第56條第3款規定：有下列各款情形之一
        者，登記機關應以書面敘明理由或法令依據，通知申請
        人於接到通知書之日起15日内補正：三、登記申請書記
        載事項，或關於登記原因之事項，與登記簿或其證明文
        件不符，而未能證明其不符之原因。然系爭二筆土地申
        請登記資料已銷毀，無從調查北港地政收件期日，而系
        爭二筆土地重劃前後雖地段號重新編配，但由重劃對照
        清冊可查悉重劃前後之地段地號，又因系爭二筆土地供
        作農路，重劃過程中未變更土地之位置及面積，僅地段
        地號重新編配，即不論重劃前後系爭二筆土地均屬特定
        標的物，若如北港地政臆測系爭二筆土地之申請所有權
        登記送件日期為重劃登記後，則上訴人申請系爭二筆土
        地所有權登記之資料記載重劃登記前之地號，必然與當
        時登記簿不符，北港地政須通知申請人補正重劃後地號
        ，再將上訴人登記為重劃後土地所有權人，並發給重劃
        後地號之土地所有權狀，但實際上上訴人係取得系爭二
        筆土地重劃前地號之土地所有權狀，足見北港地政臆測
        上訴人送件申請系爭二筆土地所有權登記之日期為重劃
        登記後云云，與事實不符。　　　
　　　⒉北港地政為一行政機關，系爭二筆土地所有權移轉登記
        歷程不論經過多少人承辦，上訴人既已取得系爭二筆土
        地之所有權狀，據此可信賴北港地政已完成所有權登簿
        ，故上訴人取得系爭二筆土地所有權之事實即可確立，
        至於登簿於系爭二筆土地重劃後漏未轉載登載為上訴人
        所有乙節，係地政機關之疏失責任，但不影響上訴人對
        系爭二筆土地之所有權。雖北港地政以登簿、發狀為不
        同組別人員，曲意發狀人員誤為發狀云云，惟渠等均屬
        北港地政人員，北港地政將系爭二筆土地所有權狀核予
        上訴人，即對外發生行政處分效力，至於其内部漏未轉
        載登簿，係北港地政疏失責任，斷無據此否定或妨礙上
        訴人取得系爭二筆土地之所有權。
　　　⒊被上訴人國有財產署將系爭二筆土地讓售予上訴人，並
        交付產權移轉證明書以及有關登記書狀，經上訴人完成
        所有權移轉登記，取得土地所有權狀，但因北港地政於
        系爭二筆土地重劃後漏未轉載登簿，致登記簿登載所有
        權人與實際所有權人不符，是上訴人請求確認系爭二筆
        土地所有權為上訴人所有，並非依買賣契約請求所有權
        移轉登記，不生請求權時效消滅的問題。
　　㈣另本件涉及國有財產之物權變動，應以國有財產署為被上
      訴人，又被上訴人雲林縣水林鄉公所（下稱被上訴人水林
      鄉公所）為系爭二筆土地管理機關，為期紛爭一次解決，
      本件以國有財產署、水林鄉公所為被上訴人，提起本件訴
      訟，並本於所有權人之地位，請求確認上訴人為系爭二筆
      土地之所有權人，及請求被上訴人國有財產署、水林鄉公
      所分別塗銷系爭二筆土地之國有登記及返還系爭二筆土地
      等語。
　　㈤並聲明：
　　　⒈確認系爭二筆土地之所有權為上訴人所有。
　　　⒉被上訴人國有財產署應塗銷系爭二筆土地為中華民國所
        有之所有權登記。
　　　⒊被上訴人水林鄉公所應將系爭二筆土地返還上訴人。　
二、被上訴人於原審抗辯意旨：
　　㈠上訴人請求確認系爭二筆土地所有權為上訴人所有為無理
      由，蓋：
　　　⒈系爭二筆土地於60年6月15日為重劃登記，重劃前系爭二
        筆土地原為重劃前水林鄉後寮段269-9、269-1地號土地
        。又系爭二筆土地於重劃前、後，直至今日，土地所有
        權人均為中華民國，從無土地所有權移轉登記之情事，
        此有土地重劃前、後之土地登記簿謄本為憑。因此，依
        18年11月30日修正公布之民法第758條規定及最高法院5
        9年台上字第1590號、60年台上字第1317號判決要旨，
        上訴人雖主張其買受系爭二筆土地，但因上訴人從無取
        得系爭二筆土地之所有權移轉登記，上訴人並無取得系
        爭二筆土地之所有權，故上訴人主張其因買賣而取得系
        爭二筆土地之所有權，以及所有權已經登記而發生效力
        等等，均非實在。
　　　⒉上訴人提出系爭二筆土地重劃前水林鄉後寮段269-1、26
        9-9地號土地之所有權狀，主張:「向地政機關申辦所有
        權移轉登記，經審查無誤並註銷原發給中華民國之所有
        權狀後，核發系爭二筆土地所有權狀給上訴人，符合民
        法第758條第1項規定所有權經登記發生效力，則上訴人
        為系爭二筆土地所有權人」等語，然：
　　　　⑴針對本件系爭二筆土地所有權爭議事件，北港地政曾
          於109年4月24日召開會議討論並做成會議紀錄，結論
          中載稱：「二、...訂立契約當時土地標的確為重劃
          前地號（後寮段269-1、269-9地號），而該案於農地
          重劃登記日期之後始送件，重劃後土地已變更為後寮
          段2063、2062地號，與契約書之所載標的不符，爰此
          ，該案理應無法辦理登記，依民法第758條規定，台
          糖公司尚未取得所有權，本所登記簿仍維持登記國有
          （中華民國），並未完成移轉登記。三、民國60年時
          期，本所登記與繕發權狀為不同組別人員，登記人員
          發現前述情形因而未將該2筆土地登錄於登記簿，惟
          繕狀人員未發現而核發重劃前地號之權狀，該權狀確
          為本所誤繕，請台糖公司將權狀擲還本所辦理作廢。
          」等情。
　　　　⑵由上可見，上訴人係在農地重劃登記日期「之後」，
          始送件辦理所有權移轉登記，故上訴人於民事起訴狀
          中主張：「地政機關漏未將重劃前已送件辦理所有權
          移轉為上訴人所有之資料」，並非實在。又上開會議
          結論說明上訴人尚未取得所有權、登記簿仍維持登記
          國有（中華民國），並未完成移轉登記等等，可見上
          訴人主張所有權登記發生效力、上訴人係系爭二筆土
          地所有權人等等，均非實在。
　　㈡上訴人主張其於53、54年間買受系爭二筆土地，然該時距
      今已經50餘年，上訴人不曾主張任何權利，故上訴人縱有
      請求權，亦已罹於民法第125條之15年消滅時效，且被上
      訴人主張時效抗辯。
　　㈢綜上所述，上訴人非系爭二筆土地之所有權人，故上訴人
      請求確認系爭二筆土地為上訴人所有，進而基於土地所有
      權人身分，依據民法第767條規定請求被上訴人國有財產
      署塗銷系爭二筆土地之所有權登記，並請求管理機關被上
      訴人水林鄉公所將系爭二筆土地返還等等，均無理由等語
      資為抗辯，並聲明：上訴人原審之訴駁回。
三、原審為上訴人全部敗訴之判決，上訴人不服，提起上訴，除
    援用原審之陳述及舉證外，補稱：
　　㈠上訴人執有雲林縣政府60年11月6日核發之系爭二筆土地所
      有權狀，該所有權狀記載登記字號為(60)北地登字第1179
      號（以下稱申請登記收件字號第1179號），依北港地政檢
      送60年收件簿，該收件字號權利人台糖、義務人財產局、
      登記標的買賣、移轉土地（標的）溪尾段75-17地號53筆(
      原審卷第185頁)。該代表地號溪尾段75-17地號亦在本次
      讓售土地清冊範圍，足見該次送件登記確包含系爭二筆土
      地在內，以上書證證明系爭二筆土地由被上訴人國有財產
      署出售予上訴人，交付產權移轉證明書以及有關登記書狀
      ，並向北港地政送件辦理所有權移轉登記後，核予土地所
      有權狀。又依本件登記時44年3月19日公布施行土地法第7
      4條、第75條第1項及土地登記規則第53條規定，則地政機
      關辦理土地所有權移轉登記程序，係經審查無誤後，先行
      登簿，接續繕發書狀(所有權狀)、註銷原所有權狀，本件
      上訴人已取得系爭二筆土地重劃前後寮段269-9、269-1地
      號土地之所有權狀，依前揭土地所有權移轉登記程序及信
      賴原則(行政程序法第8條)，上訴人信賴地政機關已完成
      登簿程序(常態事實)，符合民法第758條第1項規定，故取
      得系爭二筆土地所有權。
　　㈡原判決以地政機關核發權狀與上訴人之情形可能性眾多，
      雖然有可能是地政機關已經確認系爭二筆土地辦畢移轉登
      記後才核發所有權狀；然而所有權狀係由人工核發，錯漏
      難免，尤其依被上訴人國有財產署之前身國有財產局之臺
      灣中區辦事處53年4月20日台財產中㈡字第546號函檢附之
      讓售土地清冊(原審卷第15-25頁)所示，該次被上訴人讓
      售之土地將近200筆，一同送交地政機關辦理登記，地政
      機關於辦理時發生錯漏，不能說全無可能。則被上訴人主
      張：是地政機關因疏漏未發現系爭二筆土地未辦畢移轉登
      記即錯誤核發所有權狀等語，亦非全屬無稽。因此單憑上
      訴人持有系爭二筆土地之所有權狀，尚無法認為系爭二筆
      土地業經地政機關辦理自中華民國處移轉予上訴人之移轉
      登記云云，然：
　　　⒈依前項說明及系爭二筆土地登記當時所適用之44年3月19
        日公布施行土地法第74條規定，上訴人所執有系爭二筆
        土地所有權狀核發之原因僅有系爭二筆土地經向地政機
        關送件辦理所有權移轉登記後核發所有權狀單一原因，
        此為常態事實，非如原判決所認可能性眾多，卻無證據
        證明原因為何。
　　　⒉原判決臆測被上訴人主張：是地政機關因疏漏未發現系
        爭二筆土地未辦理移轉登記即錯誤核發所有權狀等語，
        亦非全屬無稽云云，係屬變態事實，經北港地政109年4
        8日函覆權狀內容之登記字號：(60)北地登字第1179號
        ，因該案迄今已逾15年，其登記申請書及附件已銷毀，
        已無案件可稽(原審卷第120頁)，即無證據證明原判決
        臆測被上訴人國有財產署之抗辯為真。　　
　　㈢我國不動產買賣，通常交易程序買賣雙方向地政機關遞件
      辦理所有權移轉登記，經地政機關核發所有權狀給買受人
      時，買受人取得土地所有權，買賣雙方再交付不動產，一
      般人不會另外再申請土地登記謄本查看所有權是否確已登
      記，是土地所有權狀係所有權人取得土地所有權之重要憑
      證，且為所有權執有唯一證明所有權之公文書；本件上訴
      人及被上訴人國有財產署為系爭二筆土地之買賣雙方，依
      前開說明，雙方已辦理系爭二筆土地所有權移轉登記，經
      地政機關核發土地所有權狀，權狀所載登記字號確為買賣
      當事人，且未再移轉給第三人、而原判決所引用①最高法
      院33年上字第5374號判決(現非判例)之案件事實為提出典
      權設定契約書，且土地已移轉給第三人、②最高法院60年
      台上字第1317號判決(現非判例)之案件事實僅提出日產產
      權移轉臨時證明書、③最高法院86年度台上字第574號民事
      判決之案例則是無法證明有向地政機關遞件辦理設定地上
      權登記，以上三件判決之事實均與本件事實不同，自不得
      逕行適用本件。
　　㈣系爭二筆土地作為上訴人農場內農路，重劃過程未變更土
      地之位置及面積，僅地段號重新編配，即不論重劃前後系
      爭二筆土地均屬特定標的物，又無再移轉所有權，縱如原
      判決所臆測因地政機關漏未登載，但此係肇因於地政機關
      之疏失責任，依民法第148條第2項規定行使權利，履行義
      務，應依誠實及信用方法，則被上訴人國有財產署為國家
      機關，對於50年前已出售及辦理所有權移轉登記，並交付
      上訴人管領之系爭二筆土地，在上訴人為釐清系爭二筆土
      地所有權歸屬而提起本件訴訟，卻利用地政機關之疏漏否
      認上訴人所有權，顯然違反誠信原則。另因本件重劃前系
      爭二筆土地原發給中華民國之所有權狀已被註銷，並核發
      系爭二筆土地之所有權狀給上訴人，但因北港地政疏漏錯
      將重劃後轉載登簿登記為中華民國所有，致上訴人在私法
      上之所有權人地位受有侵害之危險，而此項危險僅得透過
      對於被上訴人之確認判決除去之，並得釐正50年前予被上
      訴人同為政府機關北港地政的錯誤登記，是上訴人請求確
      認系爭二筆土地為上訴人所有，並基於為系爭二筆土地所
      有權人，依民法第767條規定請求被上訴人國有財產署塗
      銷系爭二筆土地為中華民國所有之所有權登記，並請求管
      理機關被上訴人水林鄉公所將系爭二筆土地返還上訴人。
　　㈤重劃前水林鄉後寮段269-9、269-1地號土地之系爭二筆土
      地確係北港地政109年4月8日函所檢送之申請登記收件字
      號第1179號範圍內之其中二筆土地，此觀被上訴人依①讓
      售清冊、②土地登記謄本記載所有權狀字號、整理對照表
      ，排除非申請登記收件字號第1179號的讓售土地，申請收
      件登記字號第1179號所核發所有權狀字號完全依照讓售清
      冊序列，在重劃前水林鄉後寮段269-9、269-1地號土地前
      後序列土地分別為口湖鄉椬梧段254-44地號（所有權狀字
      號20391）、四湖鄉溪底段635-10地號（所有權狀字號203
      94）依讓售土地清冊序列，該兩筆土地間正好為重劃前水
      林鄉後寮段269-9、269-1地號，所有權狀字號20392、203
      93之系爭二筆土地，縱北港地政函附該次登記資料已銷毀
      ，但從所有權狀字號序列連續，即可證明重劃前水林鄉後
      寮段269-9、269-1地號土地之系爭二筆土地確實含括在申
      請登記收件字號第1179號之所有權移轉登記範圍內，足見
      系爭二筆土地由被上訴人國有財產署出售予上訴人，交付
      產權移轉證明書以及相關登記書狀，並向北港地政送件辦
      理所有權移轉登記，由地政機關審查後登簿，註銷原所有
      權狀，並繕發新的所有權狀給上訴人，上訴人已取得系爭
      二筆土地所有權。
　　㈥並聲明：
　　　⒈原判決廢棄。
　　　⒉確認系爭二筆土地之所有權為上訴人所有。
　　　⒊被上訴人國有財產署應塗銷系爭二筆土地為中華民國所
        有之所有權登記。
　　　⒋被上訴人水林鄉公所應將系爭二筆土地返還上訴人。
四、被上訴人對於上訴人之上訴，除援用原審之陳述及舉證資為
    抗辯外，補稱：
　　㈠上訴人提出系爭二筆土地重劃前之土地所有權狀，主張依
      據土地所有權移轉登記程序及信賴保護原則(行政程序法
      第8條)，上訴人信賴地政機關應已完成登簿程序，符合民
      法第758條第1項規定取得系爭二筆土地所有權云云，然：
　　　⒈針對系爭二筆土地之所有權爭議事件，北港地政曾於109
        年4月24日召開會議討論並做成會議記錄，可見系爭二
        筆土地之所有權維持登記為國有，並未完成移轉登記，
        而上訴人取得所有權狀係地政機關誤繕、核發，因此，
        系爭二筆土地所有權既未完成移轉登記予上訴人，依法
        上訴人並無取得系爭二筆土地之所有權。
　　　⒉按行政程序法第3條規定：「行政機關為行政行為時。除
        法律另有規定外，應依本法規定為之。」、同法第8條
        規定：「行政行為，應以誠實信用方法為之，並應保護
        人民正當合理之信賴」，可見行政程序法第8條之信賴
        保護原則規定，係規範行政機關為行政行為時所應遵守
        之原則，然而，本件兩造間係基於私法關係所為買賣行
        為，與行政機關所為行政行為無關，即無上開行政程序
        法信賴保護原則適用餘地。故上訴人援引行政程序法信
        賴保護原則規定，對被上訴人主張其已取得系爭二筆土
        地所有權云云，為無理由。
　　㈡上訴人主張不動產買賣，通常交易程序買賣雙方向地政機
      關遞件辦理所有權移轉登記，經地政機關核發所有權狀給
      買受人時，買受人取得土地所有權，買賣雙方再交付不動
      產，一般人不會另外再申請土地登記謄本查看所有權是否
      確已登記，是土地所有權狀係所有權人取得土地所有權之
      重要憑證，且為所有權執有唯一證明所有權之公文書等語
      ，然按不動產物權，依法律行為而取得、設定、喪失及變
      更者，非經登記，不生效力，民法第758條定有明文。本
      件上訴人固然取得(重劃前地段號)系爭二筆土地所有權狀
      ，但尚不能證明地政機關已就土地完成移轉登記，故不能
      僅憑土地所有權狀而逕論上訴人已取得土地所有權。
　　㈢上訴人主張依民法第148條第2項規定行使權利，履行義務
      ，應依誠實及信用方法，被上訴人對於50年前已出售辦理
      所有權移轉登記，並交付上訴人管領之系爭二筆土地，在
      上訴人為釐正系爭二筆土地所有權歸屬而提起本件訴訟時
      ，卻利用地政機關之疏漏否認上訴人之所有權，顯然違反
      誠信原則云云，然承上所述，系爭二筆土地從未辦理所有
      權移轉登記予上訴人，乃因土地重劃變更地段號，與契約
      書所載之標的不符，致地政機關無法辦理所有權移轉登記
      。然而，被上訴人並無妨礙上訴人辦理所有權移轉登記行
      為，則如今上訴人為取得系爭二筆土地之所有權，實與被
      上訴人無關，被上訴人無違反誠實信用原則。
　　㈣綜上所述，上訴人並非系爭二筆土地之所有權人，故上訴
      人請求確認系爭二筆土地為上訴人所有，以及基於土地所
      有權人身分，依據民法第767條規定請求被上訴人國有財
      產署塗銷所有權登記 並請求被上訴人水林鄉公所將系爭
      二筆土地返還予上訴人等等，均無理由。
　　㈤上訴人雖主張系爭二筆土地之申請登記送件日期為60年6月
      15日，是在該等土地重劃登記前，但上訴人之110年10月5
      日民事準備狀肯認系爭二筆土地含括在申請登記收件字號
      第1179號範圍內，而該申請登記收件第1179號之收件日期
      為60年10月19日，在60年6月15日重劃登記時間之後。上
      訴人雖又主張依據原審卷第185頁有提出當時的收件簿，
      當時收件登記之土地筆數為53筆，備註欄有記載「補正二
      次」，應該是重劃前上訴人就已經送件申請系爭二筆土地
      之所有權移轉登記，然被上訴人認為不能以上開備註欄「
      補正二次」之記載，即認為上訴人於重劃前已有送件申請
      登記之事實。
　　㈥並聲明：上訴駁回。
五、兩造不爭執事項：
　　㈠系爭二筆土地重劃前分別為水林鄉後寮段269-9、269-1地
      號土地。
　　㈡對原證三的公文形式上真正不爭執。
　　㈢申請登記收件字號第1179號，同時收件辦理系爭二筆土地
      在內之53筆土地所有權移轉登記申請。
六、本件爭點：
　　㈠被上訴人之前身國有財產局之臺灣中區辦事處是否以53年4
      月20日台財產中㈡字第546號函檢附讓售土地清冊，同意上
      訴人承購系爭二筆土地並通知繳款？
　　㈡上訴人是否就系爭二筆土地已繳足尾款予被上訴人國有財
      產署之前身國有財產局之臺灣中區辦事處？
　　㈢上訴人係在系爭二筆土地60年6月15日重劃登記前或重劃登
      記後送件申請系爭二筆土地之所有權移轉登記？
　　㈣系爭二筆土地是否為已完成所有權移轉登記後再核發所有
      權狀予上訴人？而重劃後登記轉載漏未轉載該二筆土地之
      所有權移轉？抑或是上訴人於系爭二筆土地60年6月15日
      重劃登記後始送件申請所有權移轉登記，然系爭二筆土地
      重劃前後地號不同，故地政機關未依重劃後之地號辦理所
      有權移轉登記？ 
七、本院之判斷：
　　㈠上訴人主張系爭二筆土地，重劃前為水林鄉後寮段269-9、
      269-1地號土地。上訴人所屬雲林縣境斗六、北港、虎尾
      、龍岩等四糖廠前因使用國有土地，而向被上訴人國有財
      產署申請承購國有土地，被上訴人國有財產署之前身國有
      財產局之臺灣中區辦事處以53年4月20日台財產中㈡字第54
      6號函檢附讓售土地清冊，同意上訴人承購系爭二筆土地
      ，並通知繳款，嗣被上訴人國有財產署之前身國有財產局
      之臺灣中區辦事處以54年4月23日台財產中㈡字第0580號函
      通知上訴人派員具領產權移轉證明書及有關登記書狀，上
      訴人遞件辦理系爭二筆土地之所有權移轉登記，取得雲林
      縣政府60年11月6日核與系爭二筆土地之所有權狀等情，
      雖為被上訴人等2人所否認，然此部分事實業經上訴人提
      出被上訴人國有財產署前身國有財產局之臺灣中區辦事處
      53年4月20日台財產中㈡字第546號函檢附讓售土地清冊、
      台財產中㈡字第580號函、系爭二筆土地地號變更前之土地
      所有權狀2紙等影本在卷可稽（詳原審卷第15頁至第29頁
      ），且上訴人2人對於原證三即國有財產局臺灣中區辦事
      處台財產中㈡字第580號函之形式上真正不爭執，是上開上
      訴人主張之事實，堪信為真實。
　　㈡依44年3月19日公布施行土地法第74條規定，申請為土地權
      利變更登記，應檢附原發土地所有權狀；同法第75條第1
      項規定：聲請為土地權利變更登記之件，經該管市、縣地
      政機關審查證明無誤，應即登記於登記總簿，發給土地所
      有權狀，並將原發土地權利書狀註銷；又土地登記規則第
      53條規定：辦理土地登記程序如下：一、收件。二、計收
      規費。三、審查。四、公告。五、登簿。六、繕發書狀。
      七、異動整理。八、歸標。則地政機關辦理土地所有權移
      轉登記程序，係經審查無誤後，先行登簿，接續繕發書狀
      （所有權狀）、註銷原所有權狀，雖當時系爭二筆土地所
      有權移轉登記申請資料已逾保存期間銷毀，然依前揭土地
      所有權登記程序，地政機關應已完成所有權移轉之登簿程
      序，並依據登記簿之登記逐筆繕發土地所有權狀。是上訴
      人已領取系爭二筆土地地號變更「前」之土地所有權狀，
      符合民法第758條第1項規定所有權經登記發生效力，則上
      訴人已因完成所有權移轉登記而取得為系爭二筆土地之所
      有權，應可認定。
　　㈢就本件土地所有權爭議事件，北港地政雖曾於109年4月24
      日召開會議討論並做成會議紀錄(詳如被證二），結論中
      載稱：「二、...訂立契約當時土地標的確為重劃前地號
      （後寮段269-1、269-9地號），而該案於農地重劃登記日
      期之後始送件，重劃後土地已變更為後寮段2063、2062地
      號，與契約書之所載標的不符，爰此，該案理應無法辦理
      登記，依民法第758條規定，台糖公司尚未取得所有權，
      本所登記簿仍維持登記國有（中華民國），並未完成移轉
      登記。三、民國60年時期，本所登記與繕發權狀為不同組
      別人員，登記人員發現前述情形因而未將該2筆土地登錄
      於登記簿，惟繕狀人員未發現而核發重劃前地號之權狀，
      該權狀確為本所誤繕，請台糖公司將權狀擲還本所辦理作
      廢。」等語。然查：
　　　⒈按土地登記規則第56條第3款規定，有下列各款情形之一
        者，登記機關應以書面敘明理由或法令依據，通知申請
        人於接到通知書之日起15日内補正：三、登記申請書記
        載事項，或關於登記原因之事項，與登記簿或其證明文
        件不符，而未能證明其不符之原因。查系爭二筆土地申
        請登記資料雖已銷毀，無從調查北港地政收件期日，然
        上訴人係取得系爭二筆土地重劃前地段地號之所有權狀
        ，合理推論上訴人申請系爭二筆土地所有權移轉登記係
        在該二筆土地重劃前，倘若上訴人係於系爭二筆土地重
        劃後仍持重劃前地段地號之文件向北港地政申請登記，
        因系爭二筆土地重劃前後之地段及地號有一目了然之差
        異，甚難發生繕發土地所有權狀錯誤之情形，北港地政
        應會依據土地登記規則第56條第3款之規定，通知上訴
        人補正，然系爭二筆土地重劃前後地段地號不同，為不
        能補正之事，誠如北港地政上開會議紀錄所載「該案理
        應無法辦理登記」，則北港地政應會將上訴人之申請予
        以駁回，而不會核發系爭二筆土地重劃前地段地號之所
        有權狀予上訴人，故北港地政上開會議紀錄稱系爭二筆
        土地申請所有權登記之送件日期為重劃登記後，因60年
        時期北港地政登記與繕發權狀為不同組別人員，登記人
        員發現前述情形因而未將該2筆土地登錄於登記簿，惟
        繕狀人員未發現而核發重劃前地號之權狀，該權狀確為
        該北港地政事務所誤繕云云，實不可採。
　　　⒉重劃前雲林縣○○鄉○○段00000○00000地號之系爭二筆土地
        確係北港地政109年4月8日函所檢送申請登記字號第117
        9號中53筆土地的其中2筆土地，此觀系爭二筆土地之土
        地所有權狀自明（原審卷第27頁至第29頁、第185頁）
        ，而依申請登記收件字號1179號所核發所有權狀序號，
        其中重劃前水林鄉後寮段269-1地號土地（所有權狀字
        號20392）、269-9地號土地（所有權狀字號20393）前
        後之所有權狀序號分別為口湖鄉椬梧段254-44地號（所
        有權狀字號20391，詳原審卷第209頁、第211頁、本院
        卷第155頁），四湖鄉溪底段635-10地號（所有權狀字
        號20394，詳原審卷第213頁、第217頁、本院卷第145頁
        ）。又依讓售清冊序列，口湖鄉椬梧段254-44地號、四
        湖鄉溪底段635-10地號等二筆土地間正好為重劃前水林
        鄉後寮段269-9、269-1地號之系爭二筆土地（原審卷第
        21頁）。經本院向北港地政調取口湖鄉椬梧段254-44地
        號、四湖鄉溪底段635-10地號等二筆土地之土地登記公
        務用謄本（本院卷第145頁、第155頁），可知該二筆土
        地均已完成土地所有權移轉登記予上訴人所有，則與上
        開二筆土地同屬申請登記字號第1179號之系爭二筆土地
        申請所有權移轉登記之日期，豈會與上開二筆土地之申
        請登記送件日期不同？故系爭二筆土地之申請所有權登
        記送件日期亦應係在該等土地重劃前，且應已經完成所
        有權移轉登記，僅係北港地政於該等土地重劃後重新登
        簿時，漏未將系爭二筆土地登記為上訴人所有。
　　㈣被上訴人雖又抗辯稱系爭二筆土地之申請送件日期，依據
      原審卷第185頁收件簿所載係60年10月19日，故系爭二筆
      土地之申請登記送件日期係在60年6月15日重劃登記時間
      之後云云。然查原審卷第185頁之收件簿就申請登記收件
      字號第1179號，備註欄有記載「補正二次」，故應該是申
      請登記字號第1179號之53筆土地重劃前，上訴人就已經送
      件申請系爭二筆土地之所有權移轉登記，該登記簿收件日
      期欄「60年10月19日」之記載，係指該53筆土地中某些土
      地之申請需要補正之最後一次補正之收件日期，而非最早
      原始之申請登記收件日期，否則無法解釋為何同一申請登
      記收件字號之其他土地均已完成所有權移轉登記，僅系爭
      二筆土地未完成所有權移轉登記，故被上訴人此部分抗辯
      為不可採。
　　㈤被上訴人雖又抗辯稱本件上訴人之請求權已罹於時效云云
      ，然查本件係被上訴人國有財產署將系爭二筆土地讓售予
      上訴人，經上訴人完成所有權移轉登記，取得土地所有權
      狀，但因北港地政於系爭二筆土地重劃後漏未轉載登簿，
      致登記簿登載所有權人與實際所有權人不符，是上訴人請
      求確認系爭二筆土地所有權屬上訴人，並非依買賣契約請
      求所有權移轉登記，並不生請求權時效消滅的問題，故被
      上訴人此部分抗辯亦為不可採。
　　㈥綜上，被上訴人國有財產署前身之國有財產局之臺灣中區
      辦事處以53年4月20日台財產中㈡字第546號函檢附讓售土
      地清冊，同意上訴人承購系爭二筆土地，並通知繳款，嗣
      被上訴人國有財產署之前身國有財產局之臺灣中區辦事處
      以54年4月23日台財產中㈡字第0580號函通知上訴人派員具
      領產權移轉證明書及有關登記書狀，上訴人遞件辦理所有
      權移轉登記，取得雲林縣政府60年11月6日核與之系爭二
      筆土地所有權狀，應係上訴人就系爭二筆土地已經完成給
      付價款，且已完成所有權移轉登記，後因系爭二筆土地經
      土地重劃，重劃後所有權登簿轉載時漏未將系爭二筆土地
      登記為上訴人所有，是系爭二筆土地既已完成所有權移轉
      登記予上訴人，則上訴人已經取得系爭二筆土地之所有權
      ，然現今土地仍誤登記為中華民國所有，侵害上訴人對系
      爭二筆土地之所有權，上訴人訴請確認系爭二筆土地之所
      有權為上訴人所有。並命被上訴人國有財產署將系爭二筆
      土地為中華民國所有之所有權登記塗銷，即屬有理由，應
      予准許。又系爭二筆土地目前之管理機關為被上訴人水林
      鄉公所，並無適法管領系爭二筆土地之權利，故上訴人請
      求被上訴人水林鄉公所將系爭二筆土地返還上訴人，亦屬
      有理由，應予准許。
八、綜上所述，上訴人主張其為系爭二筆土地之所有人為可採，
    被上訴人國有財產署抗辯稱上訴人並未繳納系爭二筆土地之
    買賣價金，亦未完成所有權移轉登記，該等土地自始至今均
    登記為中華民國所有云云，為無可取。從而，上訴人本於所
    有權法律關係，請求確認系爭二筆土地為其所有，並請求被
    上訴人國有財產署將系爭二筆土地登記為中華民國所有之所
    有權登記塗銷，另請求被上訴人水林鄉公所返還系爭二筆土
    地為有理由，應予准許。原判決為上訴人敗訴之判決，容有
    未洽，上訴意旨指摘原判決不當，求予廢棄改判，為有理由
    。爰由本院予以廢棄改判如主文第2項至第4項所示。
九、據上論結，本件上訴為有理由，依民事訴訟法第436條之1第
    3項、第450條、第78條、第85條第1項本文，判決如主文。
中　　華　　民　　國　　110 　年　　12　　月　　27　　日
            民事第二庭    審判長法  官  陳秋如
                                法  官  洪儀芳
                                法  官  楊昱辰
　　　　　　　　　　　　　　　　
以上正本係照原本作成。
本判決不得上訴。
中　　華　　民　　國　　110 　年　　12　　月　　27　　日
                                書記官　廖錦棟

附表：         編  號   土　　　　　地　　　　　坐　　　 　 落　     地目  面　　積   權  　利    範　  圍  縣　市 鄉鎮市區 　段　 小段   地　　號   平方公尺  １ 雲林縣 水林鄉 後寮  2062  19.00 全部  備考 所有權人：中華民國；管理者：雲林縣水林鄉公所；交通用地。       ２ 雲林縣 水林鄉 後寮  2063  58.00 全部  備考 所有權人：中華民國；管理者：雲林縣水林鄉公所；交通用地。